臺灣板橋地方法院刑事判決　　　　　　　　　　　　九十二年度易字第二四六七號
　　公　訴　人　臺灣板橋地方法院檢察署檢察官
　　被　　　告　乙○○
　　選任辯護人　李佳玲律師
右列被告因誣告案件，經檢察官提起公訴（九十二年度偵字第九七九八號），本院判
決如左：
    主  文
乙○○無罪。
    理  由
一、公訴意旨略以：被告乙○○明知陳福全所簽發、付款人為第一商業銀行、發票日
    為民國九十一年（即
    九月十五日、面額美金五萬元、票號ＡＡ１０４４０５號之支票並未遺失，而係
    由其配偶甲○○所持有保管中，詎被告竟於九十一年九月十四日，前往臺北縣政
    府警察局三重分局光明派出所（下稱為光明派出所）報案表示上揭票據遺失，未
    指定犯人，誣告他人犯罪等情，認被告涉犯刑法第一百七十一條第一項之未指定
    犯人誣告犯罪之罪嫌。
二、按犯罪事實應依證據認定之，無證據不得推定其犯罪事實；又不能證明被告犯罪
    者，應諭知無罪之判決；刑事訴訟法第一百五十四條第二項、第三百零一條第一
    項分別定有明文。次按刑法上之誣告罪，在主觀方面，固須申告者有使人受刑事
    或懲戒處分之意思；在客觀方面，尤須所虛構之事實足使被誣告人有受刑事或懲
    戒處分之危險，始足成立，最高法院八十六年度臺上字第六九四五號判例亦足資
    參照。
三、公訴人認被告涉犯右開犯嫌，無非係以告發人甲○○指述綦詳，被告亦坦承告訴
    人甲○○曾通知伊支票在告訴人處，及向光明派出所員警報案表示支票遺失等情
    ，互核相符，復有卷附之報案證明書影本、存證信函影本可稽等，為其論據。訊
    之被告乙○○堅詞否認有何未指定犯人誣告之犯行，並以：(一)伊所報失之支票票
    號為ＡＡ一○四四○五號，與告發人所稱持有及兌現之票號為ＡＡ一○四四○六
    號支票並非相同，伊並無謊報遺失之情形；(二)伊所報失之支票，係陳福全基於與
    伊個人之間簽訂之魚乾期貨交易契約所開立交付，並收藏於伊所經營之緬甸金邊
    中信酒店保險箱內，該支票與中信酒店無關，純係伊個人之投資，伊亦從無轉讓
    或轉交他人保管；(三)伊雖有接獲告發人寄發之存證信函，惟告發人始終未出示該
    紙支票，伊無法相信告發人竟竊走該紙支票，然念在多年情份，伊報案時亦僅單
    純申報遺失，希望藉由辦理止付掛失手續避免發生損失，並未透露支票遺失係出
    於他人犯罪之結果等語，資為置辯。
二、經查：
  (一)被告乙○○於九十一年九月十四日九時三十五分前往光明派出所，以票號為ＡＡ
    一○四四○五號、金額為美金五萬元之支票乙紙遺失之事實向警報案，嗣被告並
    於同年月十六日持警所製發之報案證明書向第一商業銀行金邊分行辦理上開票號
    支票之掛失止付，該支票亦未經提示兌領；又告發人甲○○於九十一年九月十日
    及同年月十一日，先後兩次以存證信函向被告表示有關中信酒店投資裕統牧場魚
    乾期貨所收票號為ＡＡ一○四四○五號、金額為美金五萬元、到期日（實為發票
    日之誤載）為
    之間有許多帳目未清，故已由告發人暫時代為保管等語，而被告於向警報案前即
    已收受上開存證信函等情，業據被告自承無訛，核與告發人所為指述合致，並有
    卷附報案證明書乙紙、第一商業銀行總行九十二年十月十四日（九二）一總國業
    字第一○四八一號函附前述報案證明書及止付通知影本各乙份及臺北青田郵局第
    七九二號、八○一號存證信函本各乙份存卷足據。
  (二)又被告報案所指遺失之支票票號及告發人上開存證信函中所指之支票票號，雖均
    為ＡＡ一○四四○五號，惟告發人在本院審理中表示此係票號之誤載，正確之票
    應為ＡＡ一○四四○六號等語，經查：
    1.告發人於上開存證信函中，即已說明該紙支票係中信酒店投資裕統牧場魚乾期
      貨收所之支票，金額為美金五萬元，到期日（實為發票日之誤載）則為
      ○○二年九月十五日。此與被告自偵查及本院審理中均明確陳稱其向警報案遺
      失及向銀行掛失止付之支票，係陳福全為九十一年四月十二日魚乾期貨契約所
      簽發交付之保證票，金額為美金五萬元，到期日（實為發票日之誤稱）為
      二○○二年九月十五日，並存放於中信酒店保險箱等內容相同，有被告在偵查
      及本院理中之供述及卷附由被告以中信酒店負責人身分與裕統畜牧公司負責人
      陳福全簽訂之「存放契約」、「魚乾買賣契約書」影本各乙紙可參。是以告發
      人於上開存證信函中所指之支票，與被告向警報案遺失所指之支票實係同乙紙
      支票，應堪認定。
    2.又被告在偵查中雖曾辯稱告發人所持之ＡＡ一○四四○六號支票係陳福全另行
      簽發予告發人，並非被告所報失之支票云云，惟其在審理中又稱並不知陳福全
      有無另行簽發金額同為五萬美元之支票予告發人等語（本院審判筆錄第十二頁
      ），前後所述不一，則其稱ＡＡ一○四四○六號支票係陳福全另行簽發予告發
      人乙節，即難認屬實，況陳福全亦已於另案臺灣南投地方法院九十二年度訴字
      第一九一號民事案件審理中明確陳稱票號ＡＡ一○四四○六號之支票即為其因
      前述魚乾存放契約所開立之支票，上開「魚乾買賣契約書」中所載票號「ＡＡ
      一○四四○五」係屬筆誤等語明確（參臺灣南投地方法院九十二年度訴字第一
      九一號民事卷第一二七頁）。參諸經本院向第一商業銀行函查結果，上開支票
      帳戶（帳號：九一八一─三○─○一四九九號，戶名：陳福全）中，僅於
      二○○二年九月十六日有告發人提示票號ＡＡ一○四四○六號兌領美金五萬元
      之紀錄，此外並無其他兌領相同金額之紀錄，此與告發人所稱已遵期提示兌領
      得美金五萬元之情形合致，並有其於九十一年九月十八日寄發被告之臺北青田
      郵局第八二○號存證信函及卷附票號ＡＡ一○四四○六號支票正反面影本在卷
      足稽。而被告於九十一年八月二十六日與陳福全另簽訂「魚乾買賣契約書」，
      約定由中信酒店將於
      乾售予裕統畜牧公司，由裕統畜牧公司開立金額分別為美金三萬元及二萬一千
      七百八十四元，票號分別為一○四四一四號、一○四四一五號、到期日（實為
      發票日之誤載）分別為
      為第一商業銀行之支票各乙紙作為貨款之支付，其上並載明「第三條：雙方同
      意在甲方（即中信酒店）取得第一期款二○○二年九月十日時乙方（即裕統畜
      牧公司）開給甲方之保證票（第一銀行票號ＡＡ一○四四○五號，面額伍萬美
      金，二○○二年九月十五日到期日）乙張自動作廢。」，此有被告與裕統畜牧
      公司負責人陳福全簽訂之魚乾買賣契約書影本乙份可憑。然ＡＡ一○四四○六
      號與ＡＡ一○四四○五號僅相差一號，茍被告所辯屬實，則陳福全必係緊接於
      簽發美金五萬元支票予中信酒店之後即簽發支票予告發人；惟陳福全簽發予中
      信酒店之美金五萬元保證支票，係於九十一年四月十二日簽訂「存放契約」時
      所為，而被告其後於九十一年八月二十六日另與陳福全簽訂「魚乾買賣契約書
      」時，所約定由裕統公司交付之支票票號即已為一○四四一四號、一○四四一
      五號，業如前述，依被告審理中之供述，告發人係於九十一年八月始到金邊（
      參本院審判筆錄第十一頁），則陳福全應無可能在九十一年八月之後再另行簽
      發票號在前之ＡＡ一○四四○六號支票予告發人。又依被告偵查中之供述，Ａ
      Ａ一○四四○五號支票係其與陳福全簽訂上開魚乾買賣契約書後之當日失竊云
      云（參偵查卷第二十五頁），而告發人亦係於九十一年九月十日始行寄發存證
      信函告知被告保管支票情事，茍陳福全確係在與被告簽訂「魚乾買賣契約書」
      後始另簽發同額支票予告發人，其另行簽發支票之票號亦無可能先於一○四四
      一四號、一○四四一五號。綜合上開事證，堪認裕統畜牧公司負責人陳福全為
      上開魚乾期貨契約而開立金額美金五萬元、發票日為九十一年九月十五日之支
      票，該紙支票票號實應為ＡＡ一○四四○六號，而非ＡＡ一○四四○五號。是
      以被告於九十一年八月二十六日與陳福全另簽訂之「魚乾買賣契約書」、告發
      人於九十一年九月十日及同年月十一日兩次寄發被告之存證信函及被告報案與
      辦理掛失止付時指稱遺失之支票票號「ＡＡ一○四四○五號」，均係正確票號
      「ＡＡ一○四四○六號」之誤載。
    3.雖被告報案時指稱遺失支票之票號為ＡＡ一○四四○五號，與告發人實際上保
      管及提示兌領得之支票票號為ＡＡ一○四四○六號有所不同。然報案人向警報
      案票據遺失遭竊之時，票號等資料僅係方便特定報案人所稱遺失票據之作用，
      至於實際上遺失遭竊之票據究竟為何，仍應依當事人之真意定之，警於偵查時
      依調查所得如可認報案人所指之票據票號與其事實上真正所指之票據票號有所
      出入，亦應依調查所得之正確資料而為竊盜等犯罪之調查，尚不得僅以報案人
      所稱錯誤票號之票據實際上並無遺失遭竊為由而逕認無竊盜等犯罪而結案。查
      本件被告報案之真義係指稱其因中信酒店投資裕統牧場魚乾期貨所收金額為美
      金五萬元之支票在柬甫寨遺失，此經被告在本院審理中直承不諱，而其因此所
      收金額為美金五萬元之支票，實際上即係票號為ＡＡ一○四四○六號、金額為
      美金五萬元、付款人為第一商業銀行金邊分行、到期日為民國九十一年九月十
      五日之支票，已如前述，依前開之說明，足認被告已就該紙ＡＡ一○四四○六
      號支票遺失之事實向警報案，不因其報案時所稱之支票票號錯誤而受影響。又
      告發人上開存證信函中固亦誤載該紙支票票號為ＡＡ一○四四○五號，然其內
      容已載明所保管之該支票為有關中信酒店投資裕統牧場魚乾期貨所收金額為美
      金五萬元、到期日（發票日）為
      使被告辨明告發人所指之支票即為陳福全所交付之正確票號為ＡＡ一○四四○
      六號保證支票，且被告於偵查中亦均自陳其知悉該紙保證支票在告發人處，告
      發人有通知，其並向警申報遺失等語（參偵查卷第二十一頁背面，本院卷附）
      ，足認被告於向警報案該支票遺失前，主觀上即已知悉該支票實係在告發人持
      有中。
  (三)該紙票號為ＡＡ一○四四○六號、金額為美金五萬元之支票，係裕統畜牧公司依
    與中信酒店所簽訂魚乾期貨存放契約之約定，而開立之保證支票，已如前述，而
    該契約係由陳福全及被告分別以裕統畜牧公司及中信酒店負責人之身分所簽訂，
    此觀上開「存放契約」及嗣後訂立之「魚乾買賣契約書」當事人欄均記載為裕統
    畜牧公司及中信酒店，而陳福全及被告僅係以負責人之名義簽名於其上之情形即
    明。是以該支票係由中信酒店基於與裕統畜牧公司間之法律關係而取得，應堪認
    定，被告辯稱係其個人投資而取得云云，容與事實不符。
  (三)惟姑不論告發人是否參與中信酒店之經營而有權取得該紙支票，按中華民國人民
    在中華民國領域外犯罪，欲適用我國刑法處罰，依刑法第七條規定，除行為人所
    犯之罪為刑法第五條、第六條所規定之罪，當然得適用我國刑法處罰外，如其所
    犯之罪為刑法第五條、第六條規定以外之罪，尚必須該行為人所犯該罪其最輕本
    刑為三年以上有期徒刑之罪方得適用我國刑法加以處罰。易言之，若行為人在中
    華民國領域外犯刑法第五條、第六條規定以外之罪而其最輕本刑為三年以上有期
    徒刑以外案件（即該罪之最輕本刑為未滿三年有期徒刑案件），自無適用我國刑
    法處罰之餘地，而應認行為人之行為為不罰（最高法院八十一年度臺上字第一四
    一三號、八十三年度臺上字第一六六○號判決要旨參照）。本件被告向光明派出
    所報案後，該所人員僅製發報案證明書乙紙交予被告，而警受理後因同時處理其
    他案件較為忙碌，而疏未登錄於相關簿冊，當日值班及線上備勤人員亦因日久而
    不復記憶被告當時報案情形，此有臺北縣政府警察局三重分局光明派出所所長張
    明偉出具之報告及所附工作紀錄簿與報案證明書可稽，是現存關於被告當時報案
    內容之證據，僅有光明派出所製發之報案證明書及被告之供述而已。依該報案證
    明書之記載，被告當時係向光明派出所報稱其於九十一年八月二十六日在柬埔寨
    金邊遺（損）失票號為ＡＡ一○四四○五號、面額為美金五萬元之第一銀行支票
    乙紙等內容，雖其上未載明該支票之喪失係遭竊所致，然被告當時確係以該支票
    遭竊遺失為由向光明派出所報案，此經被告於偵查中自陳明確（參偵卷第二十五
    頁），己足認定被告當時係未指定犯人而向警舉報他人竊盜犯行。而被告既係報
    稱在中華民國領域以外之竊盜犯罪，則該在外國之犯罪得否依我國刑法處罰，即
    應先為查究。按刑法關於竊盜之犯罪係規定於第三百二十條至第三百二十四條（
    包含普通竊盜、加重竊盜、常業竊盜及親屬間竊盜等各竊盜犯罪型態），核非屬
    刑法第五條、第六條所定之罪，亦均非最輕本刑三年以上有期徒刑之犯罪，依刑
    法第七條之規定，被告向警所申報之該項犯竊盜犯罪縱屬實情，其行為亦不適用
    我國刑法處罰，即令起訴，法院亦應以其行為不罰而依刑事訴訟法第三百零一條
    第一項之規定為無罪之諭知。從而依被告向光明派出所申告之犯罪內容既為我國
    刑法所不罰，則未經被告指明之行為人即無成立竊盜罪而受刑事處罰之危險，故
    被告申告之內容縱屬虛偽不實，其行為仍與刑法誣告罪之構成要件不符。此外復
    查無其他積極事證可認被告有何犯行，依前開之說明，本件被告誣告之犯罪尚屬
    未能證明，依法應為其無罪之諭知。
據上論斷，應依刑事訴訟法第三百零一條第一項，判決如主文。
本案經檢察官丙○○到庭執行職務。
中　　　華　　　民　　　國　　　九十三　　　年　  　六　　月　　三十　　日
                                  臺灣板橋地方法院刑事第五庭
                                      審判長法　官  林  春  長
                                            法  官  崔  琦  琦
                                            法  官  楊  博  欽
右正本證明與原本無異。
如不服本判決，應於判決送達後十日內，向本院提出上訴狀。
                                            書記官  曾  美  滋
中　　　華　　　民　　　國　　　九十三　　　年　  　六　　月　　三十　　日
